臺灣桃園地方法院民事判決
110年度訴字第1869號
原      告  羅命宗  

            羅芳全  
            羅家樺（原名：羅志成）

共      同
訴訟代理人  王建偉律師
被      告  鄭崇文律師即林新雄之遺產管理人

訴訟代理人  顏鳳湄  
上列當事人間請求塗銷抵押權登記事件，本院於民國111年1月27
日言詞辯論終結，判決如下：
    主  文
被告應將附表所示最高限額抵押權之登記塗銷。 
訴訟費用由被告於管理被繼承人林新雄之遺產範圍內負擔。
    事實及理由
一、原告主張：伊於民國88年間將坐落於桃園市大溪區社角段17
    6、184、262、264、280、282、289、290、294、295、296
    、307、310、311、316、320、440、442、448、515、768、
    857地號土地（下稱系爭土地）設定最高限額新臺幣（下同
    ）400萬元之抵押權（下稱系爭抵押權）予林新雄，並立有
    土地抵押權設定契約書為憑，系爭抵押權之存續期間為88年
    9月28日至89年3月28日業已屆滿，就系爭抵押權所擔保之債
    權原告已經清償完畢，且其請求權自成立時即89年3月29日
    起算15年至104年3月28日止因被告等不行使而消滅，又依民
    法第881條之15規定，如抵押權人於消滅時效完成後，五年
    間不實行其抵押權者，該債權不再屬於最高限額抵押權擔保
    之範圍，將來亦確定不再發生債權。然系爭抵押權設定登記
    仍存在，實已妨害伊就系爭土地所有權之圓滿狀態。為此，
    爰依民法第767條第1項中段規定提起本件訴訟，請求被告塗
    銷系爭最高限額抵押權設定登記等語。並聲明：被告應將系
    爭抵押權登記予以塗銷。
二、被告則以：對於原告主張系爭抵押權已逾5年期間無意見，
    僅希望鈞院依法判決等語，資為抗辯。並聲明：原告之訴駁
    回。
三、查依卷附土地登記謄本記載系爭最高限額抵押定有存續期間
    且期間已經屆滿，就原告主張系爭最高限額抵押權擔保之債
    權已經清償而消滅乙節，業據提出與其所述相符之證人楊錦
    崇出具之確認書為證，其上內容記載：「查林新雄於民國88
    年借款新台幣伍佰萬元整予羅芳全、羅志成（更名後羅家樺
    ）、羅命宗並以重測後地號：桃園市○○區○○段00000000000
    地號設定本金最高限額新台幣參佰萬元整之抵押權（88年大
    溪地政事務所收件字第123175號）及以重測後地號：桃園市
    大溪區社角段176、184、262、264、280、282、289、290、
    294、295、296、307、310、311、316、320、440、442、48
    8、515、768、857地號設定本金最高限額新台幣肆佰萬元整
    之抵押權（88年大溪地政事務所收件溪電字第123174號），
    係為同一筆之借款。於民國89年林新雄將全部債權轉讓予本
    人，本人僅就桃園市○○區○○段00000000000地號本金最高限
    額新台幣參佰萬元整之抵押權（88年大溪地政事務所收件溪
    電字第123175號）辦理讓與登記。立確認書人楊錦崇確已就
    林新雄轉讓之債權全部清償完畢，並願於債務人辦理林新雄
    判決塗銷抵押權時，到場說明，恐口無憑，特立此書為證。
    」，並據證人楊錦崇到庭證述屬實，雖證人楊錦崇對清償之
    細節無法完整交代，然本件歷時已久，證人楊錦崇難免記憶
    不清，亦難認其有何甘冒偽證罪之刑責風險虛偽陳述迴護原
    告之必要。復佐以被繼承人林新雄之法定繼承人均已拋棄繼
    承等情，衡情若系爭最高限額抵押權擔保之數百萬借款債權
    仍然存在，林新雄之法定繼承人應不會全部拋棄繼承，益徵
    證人楊錦雄之證詞應屬實在。
四、況按最高限額抵押權所擔保之債權，其請求權已因時效而消
    滅，如抵押權人於消滅時效完成後，五年間不實行其抵押權
    者，該債權不再屬於最高限額抵押權擔保之範圍。民法第88
    1條之15定有明文。被告於本院110年11月11日言詞辯論期日
    已經積極而明確表示「就原證三、四，原告主張超過五年時
    效部分沒有意見」（本院卷一第245頁），性質上應屬民事
    訴訟法第279條第1項所規定之自認（最高法院95年度台上字
    第2093號裁判意旨）。
五、按抵押權為擔保物權，具有從屬性，倘無所擔保之債權存在
    ，抵押權即無由成立（最高法院84年度台上字第167號裁判
    意旨可供參考）。最高限額抵押權所擔保之原債權確定後，
    該最高限額抵押權擔保不特定債權之特性消滅，擔保之債權
    由約定擔保範圍內之不特定債權變更為擔保該範圍內之特定
    債權，並回復抵押權之從屬性。且按最高限額抵押契約定有
    存續期間者，其期間雖未屆滿，然若其擔保之債權所由生之
    契約已合法終止或因其他事由而消滅，且無既存之債權，而
    將來亦確定不再發生債權，其原擔保之存續期間內所可發生
    之債權，已確定不存在，依抵押權之從屬性，應許抵押人請
    求抵押權人塗銷抵押權設定登記，最高法院83年台上字第10
    55號判例意旨亦足參照。亦即最高限額抵押契約之存續期間
    即使尚未屆滿，然若無既存之債權，所擔保之債權於將來亦
    確定不可能再發生時，依抵押權之從屬性，尚得准許抵押人
    請求抵押權人塗銷抵押權設定登記，則舉輕以明重，在最高
    限額抵押契約定有存續期間且期間已經屆滿，而無既存之受
    擔保債權存在時，自更可許抵押人請求抵押權人塗銷此抵押
    權之設定登記甚明。另按所有人對於無權占有或侵奪其所有
    物者，得請求返還之。對於妨害其所有權者，得請求除去之
    。有妨害其所有權之虞者，得請求防止之，民法第767條第1
    項亦有明文。系爭最高限額抵押權已無所擔保之債權存在，
    業經認定如前，且其存續期間又已屆滿，亦可確定無再發生
    擔保債權之可能，是依上揭說明，系爭抵押權確已違反從屬
    性而無效，至為明確。則原告進而依上開民法物上請求權之
    規定，請求被告應將系爭抵押權設定登記塗銷，洵屬有據。
六、綜上所述，原告求為判決如主文第1項所示，為有理由，應
    予准許。
七、本件為判決之基礎已臻明確，兩造其餘主張、陳述並所提證
    據均與本件之結論無礙，爰不再一一論述，附此敘明。
八、訴訟費用負擔之依據：民事訴訟法第78條。
中　　華　　民　　國　　111 　年　　3 　　月　　 3　　日
                  民事第四庭    法　官　游智棋
　　　　　　　　　
以上正本係照原本作成。
如對本判決上訴，須於判決送達後 20 日內向本院提出上訴狀。
如委任律師提起上訴者，應一併繳納上訴審裁判費。
中　　華　　民　　國　　111 　年　　3 　　月　　3 　　日
                                書記官　李韋樺
　　　　　　　　　　　　　　　　
附表
編號 坐落土地 面積（㎡） 權利範圍 1 桃園市○○區○○段000地號土地 1291.83 羅命宗：1/30 羅芳全：1/30 羅家樺：1/30 （原名羅志成） 2 桃園市○○區○○段000地號土地 1130.09 同上 3 桃園市○○區○○段000地號土地 8720.20 同上 4 桃園市○○區○○段000地號土地 1405.11 同上 5 桃園市○○區○○段000地號土地 1467.65 同上 6 桃園市○○區○○段000地號土地 2032.98 同上 7 桃園市○○區○○段000地號土地 524.01 同上 8 桃園市○○區○○段000地號土地 664.28 同上 9 桃園市○○區○○段000地號土地 2116.74 同上 10 桃園市○○區○○段000地號土地 6546.61 同上 11 桃園市○○區○○段000地號土地 2129.08 同上 12 桃園市○○區○○段000地號土地 3620.54 同上 13 桃園市○○區○○段000地號土地 1605.35 同上 14 桃園市○○區○○段000地號土地 4457 同上 15 桃園市○○區○○段000地號土地 136.4 同上 16 桃園市○○區○○段000地號土地 25 同上 17 桃園市○○區○○段000地號土地 3007.78 同上 18 桃園市○○區○○段000地號土地 1985.02 同上 19 桃園市○○區○○段000地號土地 728.33 同上 20 桃園市○○區○○段000地號土地 716.5 同上 21 桃園市○○區○○段000地號土地 5830.6 同上 22 桃園市○○區○○段000地號土地 636.47 同上 抵押權設定內容： ①權利種類：抵押權 ②收件年期：民國88年 ③收件字號：溪電字第123174號 ④登記日期：民國88年9月30日 ⑤登記原因：設定 ⑥權利人：林新雄 ⑦債權額比例：全部 ⑧擔保債權總金額：本金最高限額新台幣400萬元 ⑨存續期間：自88年9月28日至89年3月28日止 ⑩清償日期：依照各個契約約定 ⑪利息（率）：無 ⑫遲延利息（率）：依照各個契約約定 ⑬違約金：依照各個契約約定 ⑭債務人及債務額比例：羅命宗、羅芳全、羅家樺(原    名羅志成) ⑮權利標的：所有權 ⑯設定權利範圍：3/30（原告三人各1/30） ⑰設定義務人：羅命宗、羅芳全、羅家樺(原名羅志成)